臺灣彰化地方法院民事判決　95年度訴字第36號
原　　　告　甲○○
訴訟代理人　乙○○
　　　　　　劉喜律師
被　　　告　丙○○
　　　　　　丁○○
上列當事人間請求損害賠償事件，本院於民國96年1月29日言詞
辯論終結，茲判決如下：
    主  文
原告之訴及假執行之聲請均駁回。
訴訟費用由原告負擔。
    事實及理由
甲、程序方面：
一、按訴狀送達後，原告不得將原訴變更或追加他訴。但被告同
    意者或擴張或減縮應受判決事項之聲明者，不在此限，被告
    於訴之變更或追加無異議，而為本案之言詞辯論者，視為同
    意變更或追加，民事訴訟法第255條第1項第1、3款、第2項
    分別定有明文。本件原告原起訴主張：被告應連帶給付原告
    新台幣（下同）1,968,504元，及自起訴狀繕本送達被告翌
    日起，按年息百分之五計算之利息，訴訟費用由被告連帶負
    擔，願供擔保請准宣告假執行，嗣於訴訟進行中，將聲明擴
    張為被告應連帶給付原告9,990,363元，及其中1,968,504元
    自起訴狀繕本送達被告翌日起、其中8,021,859元自本追加
    起訴狀繕本送達被告翌日起均至清償日止按年息百分之五計
    算之利息，訴訟費用由被告負擔，願供擔保請准宣告假行，
    上開訴之變更核屬擴張應受判決事項之聲明，且被告等均無
    異議而為本案之言詞辯論，視為同意變更，與首揭規定相符
    ，應予准許，合先敘明。
二、次按刑事判決所為事實之認定，於獨立民事訴訟之裁判時本
    不受其拘束，原審斟酌全辯論意旨及調查證據之結果，依自
    由心證為與刑事判決相異之認定，不得謂為違法，最高法院
    29年度上字第1640號判例參照。本件原告以交通大學行車事
    故鑑定意見書之鑑定人吳宗修副教授涉有偽證之嫌疑，現為
    檢察官偵查中，聲請以裁定停止本件訴訟程序等語。然依前
    揭判例觀之，本院之認定本不受刑事訴訟程序之拘束，故本
    院認本件並無依民事訟訟法第183條規定，裁定停止訴訟程
    序之必要。
乙、實體方面：
壹、原告起訴主張：
一、被告丁○○於民國93年2月9日凌晨1時29分許，駕駛車牌號
    碼8K-0170號自用小客車（下稱潘車），沿國道1號高速公路
    中線車道北上方向行駛，途經國道1號高速公路201.4公里北
    向處，本應注意汽車行駛時，駕駛人應注意車前狀況，並隨
    時採取必要之安全措施，而依當時情況，亦無不能注意之情
    事，竟疏未注意，未減速謹慎慢行，卻驟然變換車道至左側
    ，疏未注意左側有原告駕駛車牌號碼 6Q-1403號自用小客車
    （下稱李車），沿同向內側車道行駛，被告丁○○因超車不
    當而擦撞原告所駕駛之車輛右前側，原告因而滑入中間車道
    並車身橫向，遭被告丙○○所駕駛之車牌號碼XD-298營業大
    貨車（下稱陳車）撞上，被告丙○○當時未保持安全距離以
    致於煞車不及，被告丙○○撞到原告駕駛車輛左側車身後，
    才將大貨車向右行駛至外側路肩停止，致原告受有頭部外傷
    、合併顱內出血、兩側血胸 (及創傷性腦損傷、腦挫傷、腦
    內血腫、胸部、肩部瘀傷、肋骨骨折)等重傷，至今仍未痊
    癒，並造成原告患有器質性精神病等病症，並經醫師評估其
    精神遺存顯著障害，有明顯失用症狀，維持生命必要之日常
    生活尚可自理，經治療後症狀固定，永久不能復原，須他人
    照護，終身不能從事任何工作，故原告已完全喪失勞動能力
    。
二、被告丁○○係違反高速公路交通管制規則第11條：「於行駛
    途中，不得驟然或任意變換車道，如欲超越前車或變換車道
    時，應先顯示方向燈告知前後車輛，並保持安全距離及間隔
    ，方得超越或變換車道」、及違反道路交通安全規則第94條
    第3項之「汽車行駛時，駕駛人應注意車前狀況及兩車併行
    之間隔，並隨時採取必要之安全措施」、及違反道路交通安
    全規則第97條第5項之「在快慢車道間變換車道時，應讓直
    行車先行，並注意安全距離。」被告丙○○係違反高速公路
    交通管制規則第六條之應保持安全距離、及違反第8條第1項
    第2款「大型車輛應行駛外側車道」、及違反道路交通安全
    規則第94條第1項及第3項之「汽車在同一車道行駛時，除擬
    超越前車外，後車與前車之間應保持隨時可以煞停之距離」
    、「汽車行駛時，駕駛人應注意車前狀況及兩車併行之間隔
    ，並隨時採取並要之安全措施」。被告等兩人之過失造成原
    告重大損害，爰依民法第184第1項前段、184第2項、193條
    第1項、195條第1項規定請求被告負損害賠償責任。其應賠
    償項目如下：
(一)、減少勞動能力部分：
    原告之重傷經治療後已永久無法復原，完全喪失勞動能力，
    原告受傷前從事股票、房地產買賣等行業，每月收入約在60
    ,000 元以上，現依每月60,000元整數計算，原告於43年8月
    5日出生，於受傷當時為50歲，計算可工作年齡至60歲為止
    ，尚可工作10年，而依霍夫曼係數計算，原告因減少勞動能
    力之損失為5,960,363元。
(二)、看護費用部分：
    本件請求之看護費用係自94年5月22日起至95年1月21日止共
    計19個月計算，係由原告之子、女照顧，原告受有親屬照顧
    費之損失，以每月20,000元計算，共計380,000元。
(三)、車輛損失部分：
    原告所有車輛6Q-1403號汽車係91年1月出廠之二年新車，原
    價值400,000元以上，事故後已以 22,000出售他人，被告兩
    人應賠償原告150,000元之車輛損失。
(四)、精神慰撫金部分：
    原告因被告兩人之過失行為，受有有前述之身體上重大傷害
    ，加上於就醫過程所受之痛苦，實無法以筆墨形容，並留有
    精神高度障害，精神上受有重大之痛苦。爰請求被告兩人連
    帶給付原告精神慰撫金3,500,000元。並聲明：(1)、被告丙○○、丁○○應連帶給付原告9,990,393元、及其中1,968,
    504元自起訴狀繕本送達被告翌日起、其中8,021,859元自本
    追加起訴狀繕本送達被告翌日起均至清償日止按年息百分之
    五計算之利息；(2)、原告願供擔保，請准宣告假執行。
貳、被告則以：
一、被告丁○○部分：
(一)、否認伊對本件事故之發生有任何故意或是過失。又本事故歷
    經原告四次聲請再議，被告因無原告所指之過失犯行而均獲
    不起訴處分；且原告聲請交付審判亦獲彰化地方法院94年度
    聲判字第20號裁定駁回，顯見被告對於本件事故之發生不具
    任何故意或過失，自毋庸負賠償責任。
(二)、原告所請求之減少勞動能力之金額過高，並不合理，且依原
    告所提出國立成功大學醫學院附設醫院診斷證明書並未明確
    表示原告失能比例為百分之百，更何況未見原告舉證證明其
    受傷前確有工作，即便以其受傷時之年紀認定有無工作及工
    作收入，以原告之年紀和國小畢業之學歷在通常情況下，幾
    無謀取工作之機會，故原告以基本工資之來計算原告減少勞
    動能力，顯不足採。
(三)、原告所請求看護費用 380,000元並不合理，蓋此部份已由強
    制汽車責任險給予適當賠償，且依原告於95年1月9日提出最
    新診斷證明書所載，認定原告為維持必要之日常生活活動尚
    可自理，是以原告已無看護之必要；且原告主張從 93年5月
    22日至 95年1月21日期間之由其子、女看護之費用，惟原告
    之子乙○○於93年2月9日事發後仍於財團法人奇美醫院擔任
    實習醫師，故原告稱其子為照顧原告而無法工作之事實顯悖
    事實；退步而言，縱認原告子女有看護原告之事實，被告仍
    認以行政院公佈之最低工資15,840元計算所得之標準，較為
    合理，原告於逾此部分自無理由。
(四)、車損部分，原告已獲得強制責任險賠償，不應再向被告請求
    ，且尚必須考量到該車輛之折舊率以及扣除事發後該車殘體
    以22,000賣出之收益，方為合理，故被告認為原告之車損請
    求以132,362元為合理。
(五)、原告請求精神慰撫金亦過高且被告亦有精神上之損失，況原
    告對於車禍之發生亦有過失，自有民法第217條第1項過失相
    抵規定之適用等語，資為抗辯。並聲明：原告之訴駁回。
二、丙○○部分：
(一)、本案經彰化地方法院檢察署 (93年度偵字第5226號、94年度
    偵續1字第3號)及台灣高等法院台中分院檢察署 (94年度上
    聲議字第1215號)偵查結果認定被告並無「過失」，亦無「
    不法」，依民法第184條規定，自難構成損害賠償之要件。
    且原告主張該損害係因被告駕駛不當所造成，卻未見其依法
    舉證以明其說，故原告之主張顯非事實，應予駁回。
(二)、又汽機車駕駛人因信賴其他參與交通之對方，亦能遵守交通
    規則，同時為必要之注意，謹慎採取適當之行為，而對於不
    可知之對方違規行為並無預見之義務，74年台上字4219號判
    例參照。查原告於事發當時駕駛自小客車與另一被告丁○○
    所駕駛自小客車發生事故後，失控偏右阻擋行駛之突發狀況
    ，自屬被告難以防範之情況，被告應無造肇事因素(此並有
    台灣省彰化縣區行車事故鑑定委員會93年3月22日彰鑑字第9
    30160號函、台灣省行車事故鑑定委員會93年6月14日府覆議
    字第9310407號函、國立交通大學行車鑑定意見書可稽)，且
    被告當時駕駛大貨車係依規定正常行駛，就本件車禍之發生
    ，難期被告有防範之可能，被告應無過失，自難論有其侵權
    行為之責，原告之主張顯無理由。
(三)、原告請求之減少勞動能力金額過高，並不合理；而原告所請
    求看護費用380,000元亦不合理，蓋此部份已由強制汽車責
    任顯給予適當賠償；車損部分150,000元亦有強制責任險可
    以賠償其損失，不應再向被告請求；原告請求之精神慰撫金
    亦過高且原告才是肇事主因，伊係無辜受害者等語，資為抗
    辯。並聲明：(1)、原告之訴駁回。(2)、如受不利益之判決，
    願供擔保請准予免為假執行。
參、法院得心證理由：
一、本院所應審酌之爭點為：(一)、被告等就本件車禍，有無過失
    責任？(二)、被告等如有過失責任，則原告得請求被告等連帶
    賠償之金額為何？茲分述如下：
(一)、被告等就本件車禍，有無過失責任：
１、按當事人主張有利於己之事實者，就其事實有舉證之責任。
    民事訴訟法第277條定有明文。本件原告既主張系爭車禍係
    被告丁○○駕駛自小客車未保持安全距離，任意變換車道，
    因超車不當而擦撞原告所駕駛之自小客車右前側，原告因而
    滑入中間車道並車身橫向，再遭未保持安全距離之被告丙○○所駕駛之營業大貨車追撞等情，而被告等既否認其等有過
    失，則原告自應就上開利己之事實，負舉證責任。查本案之
    爭執點為本件車禍事故之發生，究係因被告丁○○於中間車
    道超車時之車輛偏左行駛而與原告之小客車擦撞，致原告偏
    離車道遭被告丙○○撞及，因而受傷；抑為駕駛小客車於內
    線行駛中突然向右偏而與被告丁○○之小客車發生擦撞，致
    原告偏離車道遭被告丙○○撞及，而致傷害；如原告未能舉
    證證明係被告丁○○之車輛偏左行駛致肇事端，致原告偏離
    車道再遭未保持安全距離之被告丙○○撞及，即難令被告等
    負共同侵權行為之損害賠償責任。
２、經查：本件車禍事故現場，李車最後之車頭位置係微向分隔
    島，而被告丁○○與丙○○之車輛則均位於路肩，李車及陳
    車之散落物則因風向之緣故，均位於路肩一情，有道路交通
    事故現場圖、內政部警政署國道公路警察局第3警察隊函各1
    份附於卷可按，此與被告丁○○、丙○○供稱事故發生當時
    之情形，尚屬相符。而經處理之警員初步研判亦認，「Ａ車
    （即李車）疑操作失控擦撞Ｂ車（即潘車），Ｂ車失控，Ｃ
    車見狀煞車不及追撞Ａ車。」等情，有國道公路警察局第三
    警察隊道路交通事故初步分析研判表、道路交通事故現場圖
    各一份附於台灣彰化地方法院檢察署93年度偵字第5226號偵
    查卷可按。
３、臺灣彰化地方法院檢察署檢察官將本件車禍經過先後送請臺
    灣省彰化縣區行車事故鑑定委員會、臺灣省行車事故覆議鑑
    定委員會及國立交通大學鑑定，其鑑定結果分別如下：
(1)、依據臺灣省彰化縣區行車事故鑑定委員會鑑定結果認：「甲○○駕駛自小客車與丁○○駕駛自小客車碰撞部分：甲○○
    駕駛自小客車北向行駛內側車道，丁○○駕駛自小客車同向
    行駛中線車道，兩車如何形成衝突而碰撞？依現有跡證難予
    研判認定，無法鑑定肇事原因。丙○○駕駛營大貨車撞及甲○○所駕自小客車部分：丙○○駕駛營大貨車北向行駛外側
    車道，遇甲○○駕駛自小客車於前階段肇事後失控右偏阻擋
    行駛之突發狀況，煞避不及而撞及甲○○所駕駛之自小客車
    ，屬難予防範，應無肇事因素。」有該委員會 93年3月22日
    彰鑑字第930162號函影本乙份在卷可參，可見該委員會認本
    件被告丙○○部分並無過失。
(2)、依據臺灣省行車事故覆議鑑定委員會鑑定結果認：「本件甲○○與被告丁○○所駕駛車輛發生碰撞之原因，可能係甲○○所駕駛之車輛右偏時，而與被告丁○○所駕駛之車輛發生
    碰撞；另被告丙○○所駕駛營業大貨車撞及甲○○所駕駛自
    用小客車部分，認係被告丙○○駕駛營業大貨車北向行駛外
    側車道，遇甲○○駕駛自用小客車於前階段肇事後，失控右
    偏阻擋行駛之突發狀況，煞避不及而撞及甲○○所駕駛之自
    用小客車，屬難予防範，應無肇事因素。」有該委員會93年
    6月14日府覆議字第9310407函乙份附卷可稽，顯見該覆議委
    員會除鑑定被告丙○○部份並無過失外，更進一步認定被告
    丁○○部分亦無過失。
(3)、再依據國立交通大學鑑定結果認：「四、肇事重建：李車行
    駛內側車道，陳車行駛外側車道，潘車行駛中線車道，行進
    間，潘車以較高速度超越兩車，當潘車車頭以較高速度超越
    兩車，並將與李車車頭齊時，李車突然向右偏，致潘車左前
    角保險桿為被李車觸及，致潘車左葉子板凹陷，潘車迅速向
    右方閃避，因天雨而失控，潘車左後角保險桿因觸及外側護
    欄而停止。李車則續向右方偏行，且李車因前述右前角之觸
    及而輕微逆時鐘轉動至外側車道，左車身後半段遭丙○○之
    車輛以正面偏左撞擊，致使李車以逆時針方向偏左甩向中央
    劃分島而停止。以力學相對運動而論，倘係潘車向左偏行而
    肇事，潘、李兩車之接觸車損情狀將類同本案所現，惟動態
    行徑尚難與警繪圖最終各車停止位置吻合。五、綜合研判：
    甲○○雨夜中駕駛小客車向右偏行，為肇事原因。」有該大
    學行車事故鑑定意見書乙份附卷可按，亦認定被告丁○○及
    丙○○就本件車禍並無肇事責任。
４、綜合上揭鑑定意見，並參諸上開偵查卷附之道路交通事故現
    場圖、國道公路警察局第三警察隊道路交通事故初步分析研
    判表各一份及事故現場照片數十張，顯然本件車禍之發生，
    可能係由原告駕駛上揭車輛自內側車道向右偏移所致。另鑑
    定人吳宗修即國立交通大學行車事故鑑定研究中心執行長於
    偵查中亦具結證稱：如果本件是潘車左偏肇事，兩車之接觸
    車損會一樣，但是與陳車的接觸情狀會有差異，而且最終各
    車輛停止的佈局會不同，因為若係潘車左偏，李車之動能主
    要往左，很難有機會在瞬間偏右，再遭陳車正面撞擊等語，
    更足徵本件車禍係由原告駕駛上揭車輛自內側車道向右偏移
    所致之可能性應屬甚高。
５、原告之訴訟代理人雖質疑本件車禍可能係因潘車左偏碰撞原
    告自小客車所致。惟按本件若如原告所質疑，則原告之車右
    前車頭遭潘車左前車頭碰撞時，車頭必定會左偏，致左前車
    頭撞上中央分隔島，再依車後來從內側車道滑入外側車道而
    遭陳車撞及之情形觀之，原告之車碰撞中央分隔島之力道必
    然極大，如此反作用力方足以使原告之車位移至外側車道，
    且原告之車左前車頭撞上中央分隔島後，會因原告之車原本
    直行之慣性，繼續往前移動，使得原告之車左前車頭之後方
    左側車身處，繼續與中央分隔島接觸並磨擦，致造成橫向刮
    擦痕跡，然而觀諸原告自小客車之車損照片，車頭左前角雖
    有碰撞毀損之痕跡，惟情形並不嚴重，而左側車身以中間稍
    偏後方，即遭陳車直接撞擊之部位嚴重扭曲變形，車頭左前
    角至遭陳車撞擊毀損部位間之部分（即左前車輪上方）則均
    無明顯之碰撞或橫向磨擦痕跡，此與前述假設潘車左偏碰撞
    原告之車之推論結果全然不符，是原告上開假設狀況即難遽
    採。至被告丁○○所駕駛前揭車輛最後之停放位置，固然受
    到其當時之車速、車重及擦撞力量、角度與面積之大小之影
    響，惟當時路面、天候情形，甚至其當時之反應、駕駛習慣
    及對於車輛之操控性等因素，亦非無影響之可能，亦難據此
    資為認定被告丁○○即有偏左行駛致肇事端之根據。
６、被告雖又質疑國立交通大學94年2月15日作成之上開鑑定說
    明書，關於告自小客車車損部份，僅引用93年度他字第264
    號偵查卷中第35至40頁共12張照片（甲B組），並未全數引
    用該偵查卷內之全部照片（即甲A組共30張），以致鑑定時
    忽略原告甲○○Ａ車左前車頭之車損情形，而且亦未見列入
    鑑定評估範圍內，故原鑑定結果並不正確云云。惟查，甲○○Ａ車「左前方方向燈全部破碎，保險桿、保險桿導流板、
    葉子板有明顯括損、凹陷，左前輪胎有摩擦痕及左前保險桿
    原有銀灰色護套全部脫落」等損壞情形，已於93年度偵續字
    第92號偵查卷中訴訟初期照片顯現，均為第一次鑑定過程中
    為鑑定人所認識；且將上開車損情形一併納入考量後，原鑑
    定意見書中所描述之肇事重建過程，並無從新推定必要，此
    有該校95年9月7日行車事故鑑定再說明書乙紙在卷可稽，並
    經鑑定人吳宗修於本院96年1月29日言詞辯論時具結證稱屬
    實，是原告質疑原鑑定報告未將原告Ａ車左側受損情形一併
    納入鑑定評估範圍云云，亦屬無據。是其另聲請傳訊證人即
    國道三隊業務組張立富組長及員林分隊小隊長丁金生以證明
    原告所提之上開車損照片（即甲A組共30張）係經其在場監
    看下所拍攝之照片，經核即無必要。
７、綜上，本件車禍應係由原告甲○○駕駛Ａ車自內側車道向右
    偏移所致，且為本件車禍發生之肇事原因，而被告等駕車已
    盡相當之注意義務，仍無法避免車禍之發生，其對車禍之發
    生，尚無過失可言。且臺灣彰化地方法院檢察署檢察官亦同
    認就本件車禍發生，被告等並無過失，因而於94年8月24日
    ，以94年度偵續一字第3號對被告等為不起訴處分，原告不
    服聲明再議，復經台灣高等法院檢察署以聲請無理由為由，
    而於94年9月28日，以94年度上聲議字第1215號駁回再議之
    聲請，嗣原告聲請交付審判，亦經本院刑事庭於94年12月28
    日，以94年度聲判字第20號駁回其聲請確定等情，業據本院
    調閱前述偵查卷宗核閱無誤，並有本院94年度聲判字第20號
    刑事裁定在卷可按。此外，原告復未能提出積極證據證明被
    告等就本件車禍發生之原因確有過失，則原告主張被告等應
    負共同侵權行為責任云云，尚屬無據，不足採信。
(二)、被告等如有過失責任，則原告得請求被告等連帶賠償之金額
    為何？
　　本件就爭點一之判斷，已足認定原告之請求不應准許，則兩
    造有關爭點二之主張及所舉證據，縱經審酌，亦與判決之結
    果不生影響，自無再予論述之必要，附此敘明。
二、從而，原告依據民法侵權行為規定請求被告等連帶給付如其
    聲明所示之金額及遲延利息云云，自屬無據，應予駁回，其
    假執行之聲請，即失所附麗，亦應併予駁回。
三、本件事證已臻明確，兩造其餘主張陳述及所提之證據方法，
    核與本判決所得之心證與結果不生影響，毋庸再予逐一論述
    ；又本件車禍已歷經三鑑定單位鑑定，復經鑑定人吳宗修二
    次書面補充說明並到庭具結作證，刑案部分被告亦已獲不起
    訴處分確定，事證應已明確，是原告聲請再將系爭車禍送請
    逢甲大學車輛行車事故鑑定研究中心，經核即無必要，併此
    敘明。
四、結論：本件原告之訴為無理由，依民事訴訟法第78條，判決
    如主文。
中　　華　　民　　國　　96　　年　　2 　　月　　12　　日
                       民事第二庭法　官　康弼周
以上正本係照原本作成。
如對判決上訴，應於判決送達後20日內向本院提出上訴狀。
中　　華　　民　　國　　96　　年　　2 　　月　　12　　日
                                 書記官    林文斌
